最高法院刑事判決　　　　　　　　　　　　　　　八十六年度台上字第二四二六號
　　上訴人　台灣高等法院高雄分院檢察署檢察官
　　被　告　甲○○
右上訴人因被告貪污案件，不服台灣高等法院高雄分院中華民國八十五年四月十七日
第二審更審判決（八十四年度上更(一)字第一二四號，起訴案號：台灣高雄地方法院檢
察署八十一年度偵字第二○六二三號），提起上訴，本院判決如左：
    主  文
原判決撤銷，發回台灣高等法院高雄分院。
    理  由
本件原判決以公訴意旨略稱，被告甲○○於民國七十九年十一月間起至八十年十一月
間，任職高雄市政府新建工程處第四科為工程員，負責承辦同市前鎮區新草衙第二梯
次第二階段第二工區公共設施開闢工程抵觸戶查估補償作業，係依據法令從事公務之
人員。竟意圖圖利抵觸戶，而未依高雄市興辦公共工程地上物拆遷補償辦法等有關規
定，及五十九年與七十三年高雄市臨海特定區都市計畫航測圖，區分判定查估地上物
為「建築物」、「新違建」、「新違章」。反以不實之判定、核列、丈量地上物之方
式超估發放補償費，計圖利補償戶梁貴清等十七戶，金額共為新臺幣（下同）一百九
十七萬零七百六十七元。其詳細情形如下：(一)、在查估編號「新衙二三」號即門牌高
雄市○○○路一○二號之所有人梁貴清建物時，明知依五十九年及七十三年之都市計
畫航測圖，明確記載該建物僅係一層樓，而二樓為事後加蓋部分，與相鄰即草衙一路
一○四號之建築結構明顯不同，亦非同一屋樑，依規定不能比照一樓以「建築物」重
建價格補償，而僅能認定為「新違章」補償二萬元。甲○○竟在其職務上所制作之「
抵觸建物調查紀錄表（下稱紀錄表）」及「審查清冊」上虛偽記載「與草衙一路一○
四號二Ｆ同一屋樑」等字句，足生損害於高雄市政府處理查估補償作業之正確性，並
以「建築物」之重建價格補償四十八萬七千六百七十四元，超估圖利梁貴清四十六萬
七千六百七十四元。(二)、在查估編號「新衙二五」號所有人謝金生建物時，明知抵觸
拆遷部分僅損及樑柱一根，並未損及安全結構，所剩部分仍為堪用，依規定應屬部分
拆除，僅能補償五十五萬五千三百四十五元。竟在其職務上所制作之「抵觸建物調查
記錄表」及「審查清冊」上虛偽記載「全拆」字句，亦足生損害於高雄市政府處理估
補償作業之正確性。進而補償一百十萬零六百九十元，超估圖利謝金生五十五萬五千
三百四十五元。(三)、在查估編號「原廿四」號所有之曾蔡銀杏建物時，明知該建物依
五十九年及七十三年之都市計畫航測圖，僅記載為一層建物，而二樓部分係六十五年
以後所增建，依規定屬「新違章」，僅能補償二萬元。竟比照一樓以「建築物」重建
價格補償廿二萬四千九百廿八元，超估圖利曾蔡銀杏廿萬四千九百二十八元。(四)、在
查估編號「新衙四十一」號所有人莊豐鎮建物時，明知抵觸拆除部分為屋後之附帶違
章建築，依規定屬「新違章」，僅能補償二萬元。竟以「建築物」之重建價格補償十
萬二千二百二十元，超估圖利莊豐鎮八萬三千二百二十元。(五)、在查估編號「新衙四
三、四四、四六、四七、四八、四九、五十、五一、五二、五三、五四號」等十一戶
時，明知抵觸拆除部分均為屋後之附帶違章建築，依規定屬「新違章」，每戶僅能補
償二萬元。甲○○竟以「新違建」補償每戶六萬八千元，超估圖利每戶四萬八千元，
計五十二萬八千元。(六)、在查估編號「新衙三三、三四」號等二戶時，明知抵觸拆除
部分均為屋後之附帶違章建築，依規定屬「新違章」，每戶僅能補償二萬元。竟分別
以重建價格補償十萬五千六百元、六萬六千元。各超估圖利八萬五千六百元、四萬六
千元，計十三萬一千六百元。案由法務部調查局高雄市調查處移送偵辦，因認被告牽
連犯刑法第二百十六條、第二百十三條行使公務員登載不實文書罪嫌及貪污治罪條例
第六條第三款圖利罪嫌云云。惟經審理結果，認為不能證明被告犯罪，爰維持第一審
諭知被告無罪之判決，駁回檢察官在第二審之上訴，固非無見。
惟查，(一)、關於上述「新衙二三號」房屋部分，被告自始即稱，因該屋二樓與隔鄰（
即草衙一路一○四號）房屋經伊實地勘查，係屬同一屋樑結構，所以判定該二樓係五
十九年九月以前建造完成之「建築物」，依重建價格核發補償金云云（見調查卷第三
頁）；且證人即上述新建工程處技術員蔡台生亦謂，一般而言「同一屋樑」係指該建
物屬屋樑連棟結構，且為同時期所建造，由抵觸建物調查紀錄表上之照片所示，該屋
二樓結構為木製橫樑上舖石棉瓦，與隔鄰建物（草衙一路一○四號）顯然非屬同一屋
樑結構，被告在紀錄表上註明同一屋樑結構，且以全部拆除補償，顯有違失等語（見
同上卷第十五頁背面）。是被告在紀錄表上記載「與草衙一路一○四號二Ｆ同一屋樑
Ｒ‧Ｃ‧構造」一詞，係資以判定「新衙二三號」房屋二樓，與隔鄰建物係同時期建
造，應屬五十九年以前建造之依據，此一認定如有虛偽不實，自足以影響上級公務員
之裁量、核定。否則，被告何須多此一舉﹖原判決就此竟論此縱有誤載亦無損害可
言，自屬可議。再者，證人梁貴清證述，渠所有「新衙二三號」房屋二樓與大人診所
（即草衙一路一○四號）二樓共用一面墻壁，其餘三面為磚墻，屋頂係木樑上舖石棉
瓦，並未借用隔鄰屋樑建造，故被告所指「同一屋樑結構」顯屬不對云云（見調查卷
第三十三頁背面），核與上開蔡台生之證詞及紀錄表上所附「新衙二三號」房屋照片
（有兩張）顯示之情形相符。是「新衙二三號」房屋與隔鄰房屋顯無有同一屋樑結構
之事實。則為何被告在紀錄表上故為上述記載﹖動機安在﹖原審未深入審究，逕謂「
無確切事證足以證明被告有公務員登載不實文書之故意」（見原判決第八頁第十三、
十四行），自屬未盡調查能事。又原審採信梁貴清在第一審法院及原審供陳上述「新
衙二三號」房屋一樓係五十八年初就買，馬上就增建二樓等詞（見原判決第七頁第九
至十四行），資以為認定該二樓確係在五十九年以前建造完成之證據。但查，梁某係
五十二年六月六日出生（見第一審卷第六十一頁背面年籍之記載），在民國五十八年
時，年僅六歲而已，如何能詳知加建二樓房屋之經過﹖上開證詞是否真實，尤非無疑
，原審採為證據，尚嫌率斷。(二)、「新衙二十五號（即草衙一號九八號）」房屋部分
，原審依憑證人謝金生、黃琪峰、許建隆在審理中之證詞，認為該屋因拆除二根或三
根柱子，已破壞樑板結構，影響居住安全，是被告按「全拆」重建價格予以補償，應
無違法等情。但屋主謝金生於調查中證謂，伊僅拆除一小部分，正面應拆除第一根
柱子仍完整保留，事後再貼磁磚裝璜於房屋云云（見調查卷第二十八、二十九頁）；
另證人蔡台生在調查時亦證述「新衙二五號」並未全部拆除，只拆除部分，造成超額
發放補償金等語（見調查卷第十五頁），均證陳該房屋並未「全拆」。且再比對紀錄
表所附拆除前之房屋照片與拆除後之房屋照片（見調查卷第五十二、五十三頁），該
房屋整體結構及外觀似無改變，正面兩根柱子亦在原處，正在經營二十四小時商店中
，應無「全拆」之情形，自無整體重建之情事，則被告按「全拆」發放建築費，是否
合法，即非無研求之餘地。原判決認蔡台生、謝金生在調查中之證詞與事實不符（原
判決第十頁第十三至十九行），尚嫌與卷證資料不合。再者，謝金生係於拆屋前不久
之八十年五月間向郭榮寄購入「新衙二五號」房屋（見調查卷第二十九頁背面），乃
原審未傳訊郭榮寄，以查證該屋於拆除前後有何不同，資以研判被告有無濫行估放補
償費，均嫌調查未盡。檢察官上訴意旨，指摘原判決不當，非無理由，應認仍有撤銷
發回更審之原因。
據上論結，應依刑事訴訟法第三百九十七條、第四百零一條，判決如主文。
中      華      民      國    八十六    年      四      月    二十五    日
                              最高法院刑事第十庭
                                  審判長法官  吳  雄  銘
                                        法官  池  啟  明
                                        法官  陳  宗  鎮
                                        法官  石  木  欽
                                        法官  吳  火  川
      右正本證明與原本無異
                                              書  記  官
中      華      民      國    八十六    年      五      月      二      日
